臺灣高等法院刑事判決　　　　　　　　　94年度上易字第73號
上　訴　人　臺灣板橋地方法院檢察署檢察官
被　　　告　乙○○（原名黃麗珠）
被　　　告　甲○○
上列上訴人因被告詐欺案件，不服臺灣板橋地方法院９２年度易
字第１０４７號，中華民國９３年１１月２６日第一審判決（起
訴案號：臺灣板橋地方法院檢察署９１年度偵緝字第４９號、第
７３號），提起上訴，本院判決如下：
    主  文
上訴駁回。
    理  由
一、公訴意旨略以：被告甲○○、乙○○（原名黃麗珠）與林志
    宏（另案通緝中）三人，均明知己身欠缺債務支付能力，復
    明知萬昌軟管有限公司（代表人陳瑞昌，已解散，下稱萬昌
    公司）財務危機嚴重，隨時可能倒閉，竟共同基於概括犯意
    之聯絡，意圖為自己不法之所有，先後由自稱夫妻之林志宏
    、乙○○於民國八十九年七月十一日，在其臺北縣中和市○○路二九四之四號三樓租住處，以甲○○簽發之票號QC0000
    000 號，面額新臺幣（下同）一百萬元，臺北國際商業銀行
    板橋分行為付款人之支票乙紙，持向丙○○調現時佯稱：其
    姑母甲○○經營萬昌公司，因接獲高露潔牙膏軟管之大筆訂
    單，需要現金週轉，為期二個半月，交貨請款後即行償還借
    款云云，致丙○○陷於錯誤，收受上開支票後，如數交付現
    款予林志宏、乙○○。林志宏、乙○○得逞後，逕將所得轉
    匯甲○○帳戶或交付甲○○供萬昌公司使用。林志宏、乙○○復承前同一犯意，於八十九年八月二十五日，在其臺北縣
    中和市○○路租住處，向丙○○調現時佯稱：伊夫妻已參與
    萬昌公司之經營，即將接手經營萬昌公司，手中持有萬昌公
    司之客票三紙，即泰昌鋼模企業社簽發之票號AR00000
    00號，面額八十萬元支票、洪文賢簽發之票號AT0000
    000號，面額三十萬元支票、鄭文義簽發之票號AA 0 0
    00000號，面額四萬七千六百元支票各乙紙，因萬昌公
    司需資金週轉，以免遲延交貨，俟同年九月撥款下來後，保
    證全數償還云云，致丙○○陷於錯誤，如數分次交付現款共
    一百一十四萬七千六百元予林志宏、乙○○。林志宏、乙○○得逞後，仍將所得轉交甲○○。惟支票四紙屆期提示，均
    遭退票。甲○○、乙○○、林志宏三人復逃逸無蹤，聯絡無
    方，丙○○追索無門，始知受騙，因認被告等共同涉犯刑法
    第三百三十九條第一項之詐欺取財罪嫌云云。
二、按刑法第三百三十九條第一項詐欺取財罪之成立，以意圖為
    自己或第三人不法所有，以詐術使人將本人或第三人之物交
    付為要件，所謂以詐術使人交付，必須被詐欺人因其詐術而
    陷於錯誤，若其所用方法，不能認為詐術，亦不致使人陷於
    錯誤，即不構成該罪，最高法院四十六年臺上字第二六０號
    判例足資參考。又民事債務當事人間，若有未依債務本旨履
    行給付之情形，依一般社會經驗而言，原因非一，其因不可
    歸責之事由致無法給付，或因合法主張抗辯事由而拒絕給付
    ，甚至債之關係成立後，始行惡意遲延給付，皆有可能，非
    必出於自始無意給付之詐欺犯罪一端，故於別無積極證據之
    情形下，尚難僅以單純債務不履行之客觀狀態，即推定被告
    自始即有不法所有之意圖而逕以詐欺罪責相繩。
三、上訴人即公訴人認被告乙○○、甲○○涉犯本件詐欺犯行，
    無非以被告乙○○坦承不諱，核與告訴人丙○○之指訴相符
    ，並有經被告乙○○背書之支票及退票理由單數紙、安泰銀
    行綜合存款存摺附卷，被告甲○○於偵查中所供萬昌公司於
    八十九年初，即已週轉不靈，萬昌公司支票亦已跳票，喪失
    票信，因而提供其個人支票供同案被告林志宏使用調借現金
    ，再據證人張志弘證述被告甲○○於萬昌公司內處理票據事
    情屬實，且被告甲○○於八十九年夏天與被告乙○○一同攜
    帶現金至大陸東筦發放工人工資，此據被告乙○○、甲○○
    供述屬實，並有被告二人之出入國境之出入境資料在卷足憑
    ，足認被告甲○○負責萬昌公司之財務調度，而非僅限於負
    責生產部門等為其論據。訊據被告乙○○、甲○○均堅決否
    認有何詐欺之犯行，被告乙○○辯稱：我只是幫忙而已，林
    志宏與我僅係男女朋友關係，林志宏將支票交給我，我再轉
    交給告訴人，這些支票我沒有背書，告訴人把錢交給我，我
    再將錢匯給被告甲○○及陳瑞昌，我是公司職員，公司交代
    我怎做，我就怎麼做等語；被告甲○○則辯稱：我在萬昌公
    司是負責生產部門，公司之財務、支票都是我哥哥陳瑞昌處
    理，林志宏是陳瑞昌之姪子，陳瑞昌拿我的支票向林志宏借
    錢，作保證票，沒想到林志宏又把支票交給別人，我沒有與
    乙○○經手過錢，也不認識丙○○，原本是陳瑞昌要去大陸
    ，因為他有心臟病，不能去，乙○○要我帶她去，我替陳瑞
    昌做事，所以不得不去；嗣甲○○於本院辯稱：陳瑞昌已與
    告訴人和解，但我的支票還沒有拿回來等語。
四、經查：
（一）本件告訴人丙○○有於八十九年間借款予林志宏而取得被
      告甲○○所有之如附表編號一所示之支票一紙及如附表編
      號二至四所示之支票三紙等情，業據告訴人指述屬實，被
      告乙○○、甲○○亦不爭執，並有附表編號一至四所示之
      支票暨退票理由單影本四份在卷可稽，自堪信為實在。
（二）另告訴人丙○○於九十年三月一日提出之告訴狀略以：「
      被告林志宏、乙○○、甲○○三人共同實施不良互以串通
      圖利勾當，致使告訴人失察上當損失達二百十四萬七千六
      百元。被告林志宏認告訴人平實可欺，且係一介女流即串
      通乙○○持甲○○支票（支票票號面額‥‥），甲○○於
      八十九年九月十一日退票後即又簽開商業本票七張，但迄
      今連一張本票之金額都未兌現，甲○○之手段分明係怕被
      追索刑事責任故意又以簽開本票為搪塞，此舉顯示被告甲○○之心態無悔改且惡劣之詐欺……」等語（附於九十年
      度偵字第五○三一號案卷第二頁至第四頁）、於九十年三
      月二十七日提出之告訴狀略以：「被告林志宏遽認告訴人
      平實可欺，又係一位女流之輩，故心生歹念，唆使乙○○
      持甲○○名義之支票，以本身經濟困難欲以調借現金，告
      訴人當時不疑有詐，即將現金二百十四萬七千六百元陸續
      交付被告乙○○，惟支票到期都無從兌現，且被告三人即
      不予置理，被告此舉顯行使詐意圖利甚明，被告等人為深
      恐告訴人提出告訴而受事追訴，即由甲○○出面以其本人
      之名義簽下本票，惟本票到期又不予兌現，且公司…。且
      又由林志宏出面要告訴人簽開先生張建和名義之支票，可
      由其待其友人調現以資濟急，蓋被告自取走上開支票即避
      不見面，且逃之夭夭，為此，又使告訴人之夫票信破產‥
      ‥」等語（附於同案卷第三十二頁至第三十三頁），及告
      訴人於偵訊時指稱：「林志宏與乙○○約我到中和市○○
      路住處，要我替他調現，我隔日拿現金八十萬元至他中和
      市住處交給乙○○，我拿到泰昌鋼模企業社之支票，這是
      八十九年八月二十五日的事，面額三十萬元、發票人洪文
      賢及面額四萬七千六百元、發票人鄭文義的支票，是林志
      宏以電話向我調借，我是交現金，林志宏對我說乙○○是
      他老婆，我告乙○○是因為她在附表編號一、二、四所示
      之支票背書，我原則上不管誰交付支票給我，我就要誰背
      書，乙○○收我八十萬元現金，有時交支票及交錢是不同
      時間，有時林志宏打電話說急需錢，先來拿錢，支票後來
      才拿給我，借錢時我不知道被告之經濟狀況，他們在外都
      很體面」等語（見九十一年度偵緝字第四九號案卷第十四
      頁背面至十六頁）、「甲○○在退票後，我去找她，她開
      本票給我說要分期付款，但票開完後人就不見了，工廠也
      搬走了，只還二萬元。借錢時甲○○沒有現身接洽，都是
      林志宏與我接洽。甲○○沒有與我接洽借錢的事。」等語
      （見九十一年度偵緝字第七三號案卷第二頁背面至第三頁
      ），嗣原審審理時，經多次傳訊告訴人，並發函轄區警察
      局調查告訴人是否仍居住在
      台北市政府警察局萬華分局及新店分局回函在卷可按），
      惟告訴人仍未到庭。綜上告訴人之告訴狀內容及指述，告
      訴人除指述編號二所示支票借款係於八十九年八月二十五
      日、交付現金八十萬元外，其餘借款日期、交付方式等借
      款相關事項均未據告訴人指述。而被告乙○○於偵訊時供
      稱：「丙○○有一筆錢匯入我戶頭，是林志宏向丙○○借
      錢，再借給甲○○，只有一次是丙○○交給我現金，金額
      我忘了，是在中和市○○路住處交給我，其他用電匯。」
      等語（見九十一年度偵緝字第四九號案卷第十三頁背面至
      十五頁）、「我帳戶內有二筆丙○○匯款紀錄，八十九年
      七月十一日存入供一百七十萬六千元，當日轉帳六十一萬
      八千元給萬昌公司，同日提領現金一百萬元給萬昌公司。
      ‥‥」等語（見九十一年度偵緝字第四九號案卷第二十八
      頁背面）、被告乙○○於原審訊問時供稱：「告訴人八十
      九年七月十一日匯入我安泰銀行的帳戶九十萬及八十萬元
      ，這二筆錢我都交給萬昌公司，其中六十五萬元是轉帳。
      」等語（見原審九十二年十二月十日準備程序筆錄），乙○○亦於本院審供稱：「錢不是我借的，都是林志宏出面
      向告訴人丙○○調現」等語（見本院卷九十四年二月二十
      二日審判筆錄）。被告乙○○並於偵查中提出之其所有在
      安泰商業銀行松山分行、帳號000000000000
      00綜合存款存摺明細影本（附於九十一年度偵緝字第四
      九號案卷第三十三頁至三十七頁），經核閱該存摺明細，
      告訴人於八十九年七月十一日確實分別匯款九十萬六千元
      、八十萬元入上開帳戶屬實，查此二筆匯款之金額均與告
      訴人持有被告甲○○所有如附表編號一所示之支票票面金
      額不符，而告訴人又未提出實際交付款項之時間、方式、
      金額之相關證據以供調查，是以公訴人於起訴書所指之告
      訴人借款予林志宏、被告乙○○、甲○○之交付款項時間
      、方式、金額顯有疑義。且告訴人於告訴狀、偵訊時之指
      述僅指稱與其接洽調借現金之人實際為林志宏，被告乙○○有出面收受其交付之現金及交付之支票，被告甲○○並
      未出面與其接洽調借現金，亦未經手處理交付現金、支票
      之事宜等情，告訴人對於林志宏、被告乙○○、甲○○之
      間關係、林志宏係以何事由向其調借現金即如何施用詐術
      、其何以同意借貸即是否陷於錯誤、有無收取利息等情均
      未明確具體指述，況告訴人係以訴追被告為目的，自尚難
      僅依告訴人上開指述遽認林志宏、被告乙○○、甲○○於
      借款當時有何詐欺犯行。
（三）另被告乙○○於偵訊時供稱：「我沒有向丙○○借錢，是
      林志宏向丙○○借錢，再借給甲○○，因為甲○○的票款
      已入我戶頭，丙○○要求簽收，林志宏不在我就簽收，我
      與林志宏是男女朋友，我就提供戶頭，去提領後轉匯到借
      錢的人戶頭。」等語（見九十一年度偵緝字第四九號案卷
      第十三頁背面至十四頁）、「陳瑞昌與甲○○共同經營萬
      昌公司，他們二人都是透過林志宏調錢，林志宏有拿他們
      二人的票給我，萬昌公司的票向我的朋友調現，是台北國
      際商業銀行票號ＱＣ0000000面額六十萬元、00
      00000面額五十萬元、0000000面額三十五萬
      元、0000000面額三十五萬元，共一百八十萬元，
      我匯入甲○○的支票戶頭，但沒有想到支票屆期退票，使
      我無法對友人交代，其中一百萬元我是拿現金於八十九年
      七月十一日在萬昌公司板橋市○○路交給甲○○。萬昌公
      司在大陸東筦有設廠，甲○○於八十九年七月間曾帶我去
      看過，是林志宏要繼續借錢給她。林志宏借來的錢都委由
      我匯出或交付現金、換票、拿票。我匯款給甲○○，共一
      百八十萬元，支票都退票。‥‥」等語（見九十一年度偵
      緝字第四九號案卷第二十八頁背面至三十頁）」等語，是
      被告乙○○僅供認有處理被告林志宏向他人借款事務、告
      訴人有匯款入其所有之帳戶等情，惟其並未坦承有與林志
      宏、被告甲○○共同意圖為自己不法所有、施用詐術、使
      告訴人陷於錯誤而交付財物之右揭公訴人所指之詐欺犯罪
      事實，公訴人於起訴書指稱被告乙○○坦承犯罪，顯有誤
      會。
（四）又被告乙○○於原審訊問時供稱：「告訴人於八十九年七
      月十一日匯入我安泰銀行的帳戶九十萬及八十萬元，這二
      筆錢我都交給萬昌公司，其中六十五萬元是轉帳，其餘拿
      現金交給萬昌公司的人，是被告甲○○還是會計收我忘記
      了，他們有開票，我再把票子轉給告訴人，另外告訴人有
      拿她先生張建和之支票給我，我於八十九年七月十二日存
      二張支票入我在誠泰商業銀行連城路分行、帳號0000
      0000000之帳戶內，同年七月二十日存入一張，我
      在土地銀行、帳號000000000000之帳戶，八
      十九年五月二日有支出一筆四萬五千元之利息，是匯給張
      建和的帳戶內，六月五日張建和也有匯入一筆四十萬元，
      土地銀行之帳戶內也有與萬昌公司之往來情形。」等語（
      見原審九十二年十二月十日準備程序筆錄），被告乙○○
      並於偵查中提出被告甲○○簽發之同一台北國際商業銀行
      支票帳戶、票號ＱＣ0000000面額六十萬元、00
      00000面額五十萬元、0000000面額三十五萬
      元、0000000面額三十五萬元之支票暨退票理由單
      影本四紙、上開安泰銀行帳戶存摺明細影本（附於九十一
      年度偵緝字第四九號案卷第三十三頁至三十七頁）、上開
      誠泰銀行存摺明細影本（附於同案卷第五十七頁至六十四
      頁）、上開土地銀行帳戶之客戶歷史交易明細查詢資料影
      本（附於同案卷第六十五頁至八十六頁）等資料，核閱上
      開資料，告訴人與林志宏、被告乙○○間及林志宏、被告
      乙○○與萬昌公司間確實於八十九年間有多筆款項往來之
      事實，而被告乙○○確實有分別於八十九年三月二十二日
      匯款二十六萬元、四月二十一日匯款七十二萬三千二百元
      、五月十二日匯款二十萬元、五月十五日匯款九十二萬元
      、五月二十四日匯款七十三萬六千元、六月九日匯款五十
      四萬元、七月六日匯款六十一萬四千元入萬昌公司在台北
      國際商業銀行板橋分行所開立之帳號000000000
      0000號支票存款帳戶內，此有台北國際商業銀行九十
      二年十月二十八日北商銀板橋（九二）字第○○一二六號
      函所檢附之客戶歷史資料查詢明細表在卷可稽，足認八十
      九年間告訴人與林志宏、被告乙○○之間及萬昌公司與林
      志宏間，除有如告訴狀、起訴書所載之借貸關係外，尚有
      多次資金借貸之事實。
（五）證人張志弘於偵訊時證稱：「是林志宏拿甲○○的票向我
      調現，是票號台北國際商業銀行票號ＱＣ0000000
      、0000000、0000000、0000000，
      他在調現前不久，帶我去萬昌軟管公司看過，我看到甲○○在工廠負責財物，處理票據事情，我因而判斷甲○○有
      介入工廠經營，我看該工廠不錯，就借給她錢，我錢一百
      八十萬元是交給林志宏，不是乙○○向我借的，林志宏說
      萬昌軟管公司需要資金週轉，請我幫忙，林志宏與甲○○
      是親戚關係，當時甲○○向我說借錢只是一時週轉而已，
      我沒有計較利息，因為是好朋友，借錢出去沒多久，萬昌
      公司就倒了」等語（見九十一年度偵緝字第四九號案卷第
      三十頁）」，於原審九十三年五月五日審理時證稱：「林
      志宏拿票子給我調現時，沒有說什麼，因為是單純民間借
      貸，我以前在銀行做授信，萬昌公司要貸款，代書聯絡我
      ，代書就是林志宏，乙○○是林志宏事務所的會計助理，
      我有看到甲○○，但沒有跟她講貸款的事，有看到甲○○
      開票子。我以前跟林志宏配合過，他還款正常，利息不一
      定。以前是每個月結算一次，要看借貸金額，決定在林志
      宏，不在我，例如十萬元，一個月利息五千元，這一次沒
      有約定。我不知道林志宏借錢給萬昌公司利息如何算，我
      借錢給林志宏他如何用我不知道，我不確定萬昌公司負責
      人是誰，林志宏的主要業務是負責銀行設定及民間借貸介
      紹。我拿到支票並沒有打電話向銀行照會，因為我是針對
      林志宏」等語，參以被告乙○○上開供述及被告乙○○所
      提出之上開土地銀行帳戶客戶歷史交易明細查詢資料，證
      人張志弘亦曾多次匯款入該土地銀行帳戶，是證人張志弘
      亦與林志宏有多次借貸往來，綜核上開事證，林志宏與被
      告乙○○應係從事借貸相關業務之人。
（六）雖證人張志弘亦證稱被告甲○○係負責萬昌公司財務，惟
      此為被告甲○○所否認，且證人即萬昌公司負責人陳瑞昌
      於原審審理時亦證稱：「甲○○在公司管理員工機器的事
      ，月薪二萬多元。公司本來用萬昌的票，後來用到甲○○
      的票，因為八十九年間萬昌的票跳票，後來就用甲○○的
      票，用了幾張，我有跟她說要借她的票，我只開二、三張
      ，只交給林志宏一張，開票時，甲○○把印章與支票都交
      給我，用完後就給她，我向林志宏借錢，他說萬昌的票已
      經跳了，要我再開一張保證票，我開一百萬。跟林志宏來
      來往往借很久了，從八十四年開始借，後來還清了，在八
      十八年才又開始借。林志宏後面有一個老板，我欠的錢都
      已還他老板了，結果支票林志宏沒有拿回來。泰昌鋼模企
      業社之支票我記得交給林志宏調現，洪文賢、鄭文義簽發
      的支票無印象。」等語（見原審九十二年八月四日訊問筆
      錄），佐以被告甲○○於本院審理供稱：「（現在有無和
      解？）陳瑞昌說有和解，但是我的票，還是沒有拿回來」
      原語（見本院卷九十四年二月二十二日審判筆錄），是以
      被告甲○○是否負責萬昌公司之財務尚有疑問，縱被告甲○○有負責萬昌公司之財務、有簽發其所有之支票以作為
      萬昌公司調借現金之用及與乙○○前往大陸東筦之工廠，
      惟此係經營公司所需之事務處理，尚難以此論斷被告甲○○於借款、簽發支票之初，即有詐欺之故意及犯行。且證
      人張志弘證述其借款係針對林志宏，且未指稱林志宏、被
      告甲○○有施用何詐術使其陷於錯誤而交付財物之犯行，
      自難以證人張志弘之上開證詞作為不利於被告甲○○之認
      定。
（七）綜上所述，林志宏與被告乙○○應係從事借貸相關業務之
      人，告訴人於八十九年間除如起訴書所載之借款外尚曾多
      次提供資金借貸予林志弘、被告乙○○，萬昌公司於八十
      九年間除提供附表所示之被告甲○○所有之支票及其他客
      票向林志宏借貸外，亦多次向林志弘借貸款項之事實，雙
      方間應有多次資金借貸往來關係。雖告訴人持有之如附表
      編號一至四所示之支票均因存款不足而退票，惟此僅能證
      明雙方有產生債務不履行之債權債務關係，告訴人又無法
      具體指訴林志弘、被告乙○○、甲○○於持被告甲○○所
      簽發之上開面額一百萬元支票調現及八十九年八月二十五
      日持萬昌公司客票調現時有如公訴人所起訴之「佯稱：其
      姑母甲○○經營萬昌公司，因接獲高露潔牙膏軟管之大筆
      訂單，需要現金週轉，為期二個半月，交貨請款後即行償
      還借款云云」及「佯稱伊夫妻已參與萬昌公司之經營，即
      將接手經營萬昌公司，手中持有萬昌公司之客票三紙，因
      萬昌公司需資金週轉，以免遲延交貨，俟同年九月撥款下
      來後，保證全數償還云云」，使告訴人陷於錯誤而交付財
      物之情事。本件尚難僅憑告訴人之指訴及借款所交付之票
      據事後因存款不足退票、萬昌公司事後倒閉之客觀狀態而
      認定林志弘、被告乙○○、甲○○於借款之初，即明知無
      支付能力而主觀上有意圖為自己不法所有之詐欺犯意，客
      觀上並施用詐術使告訴人陷於錯誤方為財物交付之不法詐
      欺犯行，而遽入被告乙○○、甲○○於罪。被告乙○○、
      甲○○前開所辯，尚非無據。公訴意旨認被告乙○○、甲○○涉犯詐欺犯行所憑之事證尚存有合理之懷疑，而未達
      於確信為真之程度，自難以詐欺罪相繩。此外，復查無其
      他積極證據或具體事證足認被告涉有上開犯行，揆諸前開
      論述，原審認不能證明被告乙○○、甲○○犯罪，而為無
      罪之諭知，經核並無不合，公訴人上訴仍執前詞指摘原判
      決不當，為無理由，應予駁回。
據上論斷，應依刑事訴訟法第368條，判決如主文。
本案經檢察官李良忠到庭執行職務。
中　　華　　民　　國　　94　　年　　3 　　月　　8 　　日
　　　　　　　　　臺灣高等法院刑事第五庭
                      審判長法　官房  阿  生
　　　　　　　　　　　　    法　官雷  元  結
　　　　　　　 　 　　　　　法　官蔡  光  治
以上正本證明與原本無異。
不得上訴。
                            書記官陳  韋  杉
中　　華　　民　　國　　94　　年　　3 　　月　　9 　　日
 附表一、
┌─┬─────────┬──────┬───┬───┐
│編│付款人、帳號、票號│金額、發票日│發票人│背書人│
│號│                  │            │      │      │
├─┼─────────┼──────┼───┼───┤
│  │台北國際商業銀行板│新台幣（下同│甲○○│乙○○│
│１│橋分行、○一五○二│）一百萬元、│      │      │
│  │○○○、ＱＣ四六六│八十九年九月│      │      │
│  │八八三            │十一日      │      │      │
├─┼─────────┼──────┼───┼───┤
│  │萬泰商業銀行蘆洲分│八十萬元、八│泰昌鋼│乙○○│
│２│行、0000000│十九年十一月│模企業│      │
│  │○九、ＡＲ二二○八│三十日      │社、江│      │
│  │五七八            │            │英聖  │      │
├─┼─────────┼──────┼───┼───┤
│  │中興商業銀行、永吉│三十萬元、八│洪文賢│林志宏│
│３│分行、四五○四、Ａ│十九年九月十│      │      │
│  │Ｔ0000000  │二日        │      │      │
├─┼─────────┼──────┼───┼───┤
│  │華泰商業銀行板橋分│四萬七千六百│鄭文義│乙○○│
│４│行、一四八二、ＡＡ│元、八十九年│      │      │
│  │0000000    │九月六日    │      │      │
└─┴─────────┴──────┴───┴───┘
